臺灣士林地方法院刑事判決　　　　　　　 95年度訴字第643號
公　訴　人　臺灣士林地方法院檢察署檢察官
被　　　告　丙○○
選任辯護人　鄭丹逢律師
　　　　　　邱耀德律師
上列被告因違反貪污治罪條例案件，經檢察官提起公訴（95年度
偵字第3977號、第3994號），本院判決如下：
    主  文
丙○○連續受公務機關委託承辦公務之人，藉勢、藉端勒索財物
，處有期徒刑伍年貳月，褫奪公權年。所得財物新臺幣陸萬
仟元追繳發還被害人，如全部或一部不能追繳時，以其財產抵償
之。
    事  實
一、丙○○自民國76年3 月31日起服務於台北市政府工務局養護
    工程處（以下簡稱養工處），職別為路工，嗣於77年6 月25
    日改職別為技工，嗣於94年7 月11日遭解僱終止契約。其於
    93年1 月1 日起至94年7 月11日遭解僱止之期間，服務單位
    均在養工隊五分隊，主要工作內容為道路巡視員，負責台北
    市○○區○道路巡查，並有依其巡查結果，呈報所屬養工處
    依市區道路條例第27條第2 項第2 款規定，以「台北市政府
    工務局養護工程處道路違規改善傳真通知函（B） 」通知工
    程主管機關（構）、管線事業機構或起造人命其限期完成修
    復及繼續追蹤查報修復情形，如未限期完成修復，須呈報所
    屬養工處，依市區道路條例第33條規定處以罰鍰，並再以「
    台北市政府工務局養護工程處道路違規罰處傳真通知函（A
    ）」通知限期修復及連續處罰之權限，係受地方自治團體依
    法委託，從事與委託機關權限有關之公共事務，亦係依法令
    而為受公務機關委託承辦公務之人。
二、丙○○於93年至94年服務於養工處期間，因職務上知悉夆典
    科技開發股份有限公司（以下簡稱夆典公司）向管線事業機
    構臺灣電力股份有限公司台北北區營業處承包預埋及擴建等
    須挖掘市區道路之工程，並將部分小規模工程轉包予泰瓚工
    程股份有限公司（以下簡稱泰瓚公司），泰瓚公司因此須在
    其巡查責任區域內挖掘市區道路施工等情事，乃認有機可乘
    ，意圖為自己不法之所有，基於藉端、藉勢勒索財物之概括
    犯意，倚藉其具有前揭查報之權勢，而於：
  (一)93年7 月間某日，前往泰瓚公司位於臺北市○○區○○路、
    德行東路附近道路施工工地，向現場負責人甲○○勒索略恫
    稱：天母地區是伊巡視的轄區○○○路面回填不實會開立罰
    單，泰瓚公司施工有路面不平整的情形，以前均未開單，僅
    以電話通知改善，須給付茶水費，可減少開單等語。甲○○
    聞之，慮及施工路面是否平整是由巡查員丙○○認定，如不
    順其要求，恐被開罰單或找麻煩，乃心生畏懼，為免管線事
    業機構被開罰單轉嫁由泰瓚公司負擔及施工不便，而交付新
    臺幣（以下同）5 千元予丙○○。
  (二)93年8 、9 月間某日，丙○○又向甲○○藉端勒索恫稱：天
    母西路工地在施工，路有不平，也應該給點茶水費等語，甲○○亦因慮及施工路面是否平整乃由巡查員丙○○認定，如
    不順其要求，恐會被開罰單或找麻煩，又為免管線事業機構
    被開罰單轉嫁由泰瓚公司負擔及施工不便，而心生畏懼，交
    付1 萬元予丙○○。
  (三)丙○○另於93年8 、9 月間某日，與同事至KTV 唱歌飲宴聚
    餐，乃於隔日，在不詳地點，於數小時內，接續向泰瓚公司
    負責人乙○○要求負擔飲宴費用5 千元及3 千元，乙○○因
    擔心遭開單增加公司成本，乃依要求給付5 千元及3 千元，
    合計8 千元。
  (四)丙○○亦於93年8 、9 月間某日，前往泰瓚公司位於臺北市
    士林區○○路601 號辦公室內，向泰瓚公司負責人乙○○要
    求依該公司在其轄區內之工程，按每平方公尺20元之價格支
    付禮金，乙○○因害怕遭開單增加公司成本，為省麻煩乃勉
    為同意以每平方公尺10元之價格支付，丙○○乃於(1)93年9
    月6 至8 日某日，因泰瓚公司位於臺北市○○區○○路、天
    母東路管線預埋工程施工，而前往臺北市○○路601 號泰瓚
    公司辦公室，向乙○○索得1 萬元、(2)於93年12月27日前後
    ，因泰瓚公司位於臺北市○○區○○路、東山路管路擴建工
    程施工，而前往臺北市○○路601 號泰瓚公司辦公室，向乙○○索得1 萬元、(3)於94年4 月間某日，因泰瓚公司位於臺
    北市○○區○○路212 巷施工，而前往臺北市○○路601 號
    泰瓚公司辦公室，向乙○○索得1 萬元。
  (五)復曾於94年1 月20日上午8 時46分許，前往臺北市○○路60
    1 號泰瓚公司辦公室，表示已就泰瓚公司在某施工工地之施
    工缺失，開立道路違規改善傳真通知函（B）2張，如不給付
    1 萬元，會將（B） 函改為（A） 函併罰款6 萬元，致乙○○心生畏懼，而於同日9 時3 分許，交付1 萬元予丙○○。
    適上開辦公室有監視錄影設備，而將上情錄影之，並於94年
    6 月21日將錄影光碟持交養工處5 分隊分隊長莊金清，經莊
    金清交由無偵查犯罪權限之台北市政府政風人員。丙○○得
    知此事，乃於94年6 月27日在政風人員陪同下，向有偵查犯
    罪權限，尚不知情之法務部調查局台北市調查處自首犯行，
    並接受裁判。
三、案經丙○○自首由法務部調查局臺北市調查處報告臺灣士林
    地方法院檢察署檢察官偵查起訴。
    理  由
壹、證據能力部分：
一、按被告以外之人於審判外之陳述，雖不符刑事訴訟法第159
    條之1 至第159 條之4 規定，而經當事人於審判程序同意作
    為證據，法院審酌該言詞陳述或書面陳述作成時之情況，認
    為適當者，亦得為證據，同法第159 條之4 定有明文。查本
    件甲○○與乙○○均為被告以外之人，其2 人於警詢時所為
    之陳述，屬被告以外之人於審判外之陳述，雖無刑事訴訟法
    第159 條之1 至第159 條之4 所定得為證據之情形，然被告
    於本院審理時同意以其2 人於警詢之陳述作為證據，本院審
    酌該陳述作成時之情況，認為適當，此部分得為證據。
二、又按被告以外之人於偵查中向檢察官所為之陳述，除顯有不
    可信之情況者外，得為證據，刑事訴訟法第159 條之1 第2
    項定有明文。而所謂顯有不可信之情況，既涉證據能力有無
    之判斷，應指其陳述時外在環境是否存在顯然足以影響其意
    思自由之不當外力及陳述之人是否對於所言之法律效果顯然
    存有誤解而言，尚不包含對於證人證詞內容憑信性等證據證
    明力評價之判斷，否則即將證據能力與證據力之判斷混為一
    談。查甲○○及乙○○均係被告以外之人，其2 人於偵查中
    經檢察官以證人之身分訊問，其於具結後向檢察官所為之陳
    述，於為陳述時，並未見有顯然不可信之情況，依照前開法
    律規定，亦得為證據。
貳、實體認定部分：
一、訊據被告雖坦承其為養工處技工，擔任道路巡視員，負責道
    路挖掘違規查報之工作，且曾向甲○○收取1 萬元及5 千元
    ，另曾向乙○○收取KTV 消費費用8 千元，亦曾前往泰瓚公
    司辦公室向乙○○收取現金等情，惟矢口否認有何藉勢、藉
    端勒索之犯行，辯稱：伊沒有違背職務，也沒有要脅，亦沒
    有向乙○○表示挖掘道路每公尺要10元，且收取之總金額為
    4 萬3 千元，並非6 萬3 千元云云。辯護人則為被告辯護略
    稱：(一)被告於養工處工作期間態度認真敬業，與同僚長官相
    處融洽，且表現優良，並會不定時捐助佛教慈濟基金會，被
    告係受僱於養工處，參加勞工保險，並非公務人員任用法或
    公教人員保險法所定之公務員，且被告就A 函及B 函之發文
    ，不具有獨立決定之權限，並無法定權限、(二)被告收受甲○○及乙○○之金錢均屬年節禮金或餽贈禮金，且總計為4 萬
    3 千元，被告並未允諾為任何違背職務之行為、(三)被告係主
    動自首接受裁判等語。
二、本院查：
  (一)前揭被告自76年3 月31日起服務於養工處，職別為路工，嗣
    於77年6 月25日改職別為技工，嗣於94年7 月11日遭解僱終
    止契約。其於93年1 月1 日起至94年7 月11日遭解僱止之期
    間，服務單位均在養工隊五分隊，主要工作內容為道路巡視
    員等情，有臺北市政府工務局水利工程處95年12月20日北市
    工水人字第09560746100 號函及所附臺北市政府工務局養護
    工程處職工平時考核紀錄表影本2 份、臺北市政府工務局養
    護工程處工人登記卡影本各1 份附卷可稽（見本院卷第49~5
    2 頁）。而被告依前開職務及工作內容，須負責台北市○○
    區○道路巡查，並有依其巡查結果，呈報所屬養工處依市區
    道路條例第27條第2 項第2 款規定，通知工程主管機關（構
    ）、管線事業機構或起造人命其限期完成修復之權限，並有
    繼續追蹤查報修復情形，如未限期完成修復，須呈報所屬養
    工處，依市區道路條例第33條規定處以罰鍰，並再通知限期
    修復及連續處罰之權限之事實，則經被告坦承不諱，復經證
    人莊金清於警詢時證稱：養工處5 分隊之巡路員包括丙○○
    …巡路員均配備有個人隨身祕書（PDA） ，數位相機可直接
    輸入巡視狀況，連線傳送資料至大隊部及分隊…巡路員依權
    限可開具「道路違規改善傳真通知函（B） 」或「道路違規
    罰處傳真通知函（Ａ）」，巡路員開立A 、B 單須依照當日
    巡查時發現違規事項所拍攝之照片，於辦公室輸入電腦…彙
    整後送隊長批閱。…開立A 單…會由巡路員填具時間、地點
    及違規事項，送交分隊長蓋職章用印，再由巡路員傳真給施
    工單位及隊部，經各級長官核閱後，再由挖掘管制組開立正
    式罰單。開立B 單係通知施工單位限期改善，若於複查時仍
    未改善，則巡路員會改開具A 單裁罰，其開立之程序與A 單
    相同等語屬實（見臺灣士林地方法院檢察署95年度偵字第39
    77號卷【以下簡稱偵3977號卷】第98~99 頁），復有臺北市
    政府工務局新建工程處96年1 月17日北市工新養字第096602
    26400 號函及所附養護工程隊93及94年各分隊巡路員責任區
    及巡查日程一欄表（見本院卷第112~113 頁）及由被告呈報
    所屬養工處開立之台北市政府工務局養護工程處道路違規改
    善傳真通知函（B） 影本2 份附卷可稽佐證（見偵3977號卷
    第208~209 頁），前揭事實已堪予認定。
  (二)又夆典公司因向臺灣電力股份有限公司台北北區營業處承包
    預埋及擴建等須挖掘市區道路之工程後，將部分小規模工程
    轉包予泰瓚公司，泰瓚公司因須在被告巡查責任區域內挖掘
    市區道路施工，且為被告職務上所知悉等情，則經證人甲○○於本院審理時證稱：伊在工地認識被告，泰瓚公司承包工
    程，養工處的部分是被告負責，被告到工地巡視時認識的等
    語明確（見本院卷第59~60 頁），並有工程開工報告單影2
    份在卷可資佐證（見本院卷第104 頁、第109 頁），亦堪認
    定。
  (三)再被告於93年7 月間某日，前往泰瓚公司位於臺北市○○區
    ○○路、德行東路附近道路施工工地，向現場負責人甲○○
    勒索略恫稱：天母地區是伊巡視的轄區○○○路面回填不實
    會開立罰單，泰瓚公司施工有路面不平整的情形，以前均未
    開單，僅以電話通知改善，須給付茶水費，可減少開單等語
    。甲○○聞之，慮及施工路面是否平整是由被告認定，如不
    順其要求，恐被開罰單或找麻煩，乃心生畏懼，為免管線事
    業機構被開罰單轉嫁由泰瓚公司負擔及施工不便，交付5 千
    元予被告。嗣被告又於93年8 、9 月間某日，向甲○○藉端
    勒索恫稱：天母西路工地在施工，路有不平，也應該給點茶
    水費等語，甲○○亦因慮及施工路面是否平整乃由巡查員丙○○認定，如不順其要求，恐會被開罰單或找麻煩，又為免
    管線事業機構被開罰單轉嫁由泰瓚公司負擔及施工不便，而
    心生畏懼，交付1 萬元予被告等情，則據被告於警詢、偵訊
    及本院訊問時坦承曾收取甲○○交付1 萬5 千元等情不諱，
    且經證人甲○○亦於警詢時證稱：93年7 月間，伊與被告於
    工地附近見面後，被告提起天母地區是他巡視的轄區，泰瓚
    公司施工有路面不平整的情形，以前他均未開單，以電話通
    知改善，暗示被告有開單的權限，對泰瓚公司有減免開單裁
    罰權力，向伊要求提供一些茶水費，伊為免日後施工麻煩，
    當場交付5 千元給被告。後來8 、9 月被告又約伊見面，向
    伊要求1 萬元，伊在交付給被告等語（見偵3977號卷第50頁
    正面），另於偵訊時證稱：被告說伊是巡路員，就路面不平
    有權開單，只要給伊茶水費，就減少開單，伊就給被告5 千
    元…嗣於93年8 、9 月間說：天母西路的工地施工，應該要
    給一點意思，伊就在天母東路附近給被告1 萬元等語（見偵
    3977號卷第220 頁），並於本院審理時證稱：93年7 月間伊
    係泰瓚公司現場負責人…被告說路面如果回填不實會開立罰
    單，伊第1 筆給被告5 千元，後來還有交付1 萬元，因為施
    工路面是否平整，是由被告認定，而且數目不大，又怕不給
    的話會被開罰單，為讓工程順利進行，省得麻煩，所以就給
    錢等語屬實（見本院卷第59、60、64、69頁），此部分事實
    亦堪認定。
  (四)另被告於93年8 、9 月間某日，與同事至KTV 唱歌飲宴聚餐
    ，乃於隔日，在不詳地點，於數小時內接續向泰瓚公司負責
    人乙○○要求負擔飲宴費用5 千元及3 千元，乙○○因擔心
    遭開單增加公司成本，乃依要求給付5 千元及3 千元，合計
    8 千元等語，亦據被告坦承不諱，核與證人乙○○於警詢時
    證稱：93年間某日，被告藉KTV 聚餐等名義，向伊索取飲宴
    費用8 千元等語（見偵3977號卷第14頁），於偵訊時證稱：
    餐飲費是5 千元，另外說要找女人，要求給3 千，伊也照給
    等語（見偵3977號卷第221 頁）及於本院審理時證述：被告
    第1 次說聚餐要5 千元，給了幾小時後，又說要3 千元找女
    人等語大致相符（見本院卷第82頁），亦堪認定。
  (五)而被告於93年8 、9 月間某日，前往泰瓚公司位於臺北市○○區○○路601 號辦公室內，向泰瓚公司負責人乙○○要求
    依該公司在其轄區內之工程，按每平方公尺20元之價格支付
    禮金，乙○○因害怕遭開單增加公司成本，為省麻煩乃勉為
    同意以每平方公尺10元之價格支付，丙○○乃於(1)93年9 月
    6 至8 日某日，因泰瓚公司位於臺北市○○區○○路、天母
    東路管線預埋工程施工，而前往臺北市○○路601 號泰瓚公
    司辦公室，向乙○○索得1 萬元、(2)於93年12月27日前後，
    因泰瓚公司位於臺北市○○區○○路、東山路管路擴建工程
    施工，而前往臺北市○○路601 號泰瓚公司辦公室，向乙○○索得1 萬元、(3)於94年4 月間某日，因泰瓚公司位於臺北
    市○○區○○路212 巷施工，而前往臺北市○○路601 號泰
    瓚公司辦公室，向乙○○索得1 萬元等語，則經證人甲○○
    於警詢時證稱：被告曾提到大範圍的路面挖掘，要以施工面
    積計算，伊表示沒有辦法負責，請他與乙○○連繫，所以後
    來被告都直接找乙○○等語明確（見偵3977號卷第50頁）。
    另經證人乙○○於警詢時證稱：被告向甲○○索得1 萬5 千
    元後仍不斷找甲○○，甲○○表示無法做主，被告便至泰瓚
    公司洽談，被告當時要求在他轄區內的工程按往例以每公尺
    20元價格支付禮金，伊向被告表示付10元，…被告藉其為轄
    區巡路員之勢，3 次至伊辦公室索取1 萬元，…後來又於94
    年1 月間，假藉開立2 張B 單，藉機向伊勒索1 萬元，共計
    向伊索取6 萬3 千元等語（見偵3977號卷第14頁），嗣於偵
    訊時證稱：被告說以往都是每平方公尺20元，伊跟被告討價
    還價，最後結果是每平方公尺10元，…被告於93年9 、10月
    ，因天母東路工地跟伊要1 萬元，因為士東路工地，於93年
    底向伊要1 萬元，93年4 月份，因為中正路212 巷工地也拿
    了1 萬元，給錢的地點都在泰瓚公司辦公室等語（見偵3977
    號卷第221 頁），復於本院審理時證稱：泰瓚公司承作天母
    東路案子比較大，被告向伊要求每平方公尺20元，伊說不行
    ，只能付10元…後來天母東路、士東路的工程，被告都有來
    辦公室各拿1 萬元，另外還有士林中正路212 巷，也跟伊要
    1 萬元，伊給這些錢是會害怕等語明確（見本院卷第82~83
    頁），此外另有工程開工報告單、工程停復工報告單、工程
    竣工報告單影本各2 份，可與證人甲○○及乙○○前揭證詞
    相互比對佐證（見本院卷第105~107 頁、第109~112） 此部
    分事實，足資認定。
  (六)被告於94年1 月20日上午8 時46分許，前往臺北市○○路60
    1 號泰瓚公司辦公室，表示已就泰瓚公司在某施工工地之施
    工缺失，開立道路違規改善傳真通知函（B）2張，如不給付
    1 萬元，會將（B） 函改為（A） 函併罰款6 萬元，致乙○○心生畏懼，乃於同日9 時3 分許交付1 萬元予被告之事實
    ，亦經被告坦承於前揭時、地向乙○○拿取1 萬元等情不諱
    ，復有錄影光碟1 片及本院勘驗筆錄在卷可查（見本院卷第
    125 頁），復經證人乙○○於警詢時證稱：被告於94年1 月
    間假藉開立2 張B 單，藉機向伊勒索1 萬元（見偵3977 號
    卷第14頁），於偵訊時證稱：被告於94年1 月20日（筆錄記
    載為21日，應係錯誤）前2 天，被告開了2 張B 單，打電話
    跟伊要1 萬元，說如果不給就轉成A 單，所以當日才找伊拿
    1 萬元等語（見偵3977號卷第221 頁），並於本院審理時證
    稱：94年1 月20日之前被告有開2 張B 單，說如不給1 萬元
    ，要轉成A 單，所以伊就請伊到公司來，給被告1 萬元等語
    明確（見本院卷第80頁），此部分事實亦可認定。
三、被告雖以前揭情詞置辯，然查：
  (一)臺北市政府工務局，依其組織規程，設第一科並下設養護工
    程處，掌理臺北市道路工程之督導及相關機具、材料採購之
    監辦等事項，並依市區道路條例第27條規定，具有以「台北
    市政府工務局養護工程處道路違規改善傳真通知函（B）」
    通知工程主管機關（構）、管線事業機構或起造人命其限期
    完成修復。如未限期完成修復，有依市區道路條例第33 條
    規定處以罰鍰，及以「台北市政府工務局養護工程處道路違
    規罰處傳真通知函（A） 」通知限期修復及連續處罰之法定
    權限。被告受僱於養工處，雖擔任職工（即工友），不具公
    務人員任用法或公教人員保險法所定公務員之資格。然依其
    人事資料之記載，被告主要工作內容為道路巡視員，且實際
    上具有查報前揭道路違規之職責，就道路施工單位而言，被
    告顯然具有高權之地位，顯見其所服務之機關，已經依法令
    將該機關之法定權限委託由被告行使，其係受地方自治團體
    依法委託，從事與委託機關權限有關之公共事務，亦係依法
    令而為受公務機關委託承辦公務之人，甚為明確，辯護人辯
    稱被告非貪污治罪條例所規範之對象，核非可採。
  (二)被告身為道路巡視員，就轄區之施工廠商而言，具有高權之
    優勢地位，本當謹言慎行，防免誤會，其竟多次親自前往廠
    商施工工地或辦公室取錢，又曾向廠商收取飲宴費用，客觀
    行為明顯具有主動積極索取取財之徵象，以權勢壓人之意味
    極濃。是證人甲○○證稱：被告向甲○○表示天母地區是伊
    巡視的轄區○○○路面回填不實會開立罰單，泰瓚公司施工
    有路面不平整的情形，以前均未開單，僅以電話通知改善，
    須給付茶水費，可減少開單等語，證人乙○○證稱：被告向
    伊要求施工工程須以面積計算付費，嗣3 次向證人索取1 萬
    元，另於94年1 月20日以B 單轉A 單為脅，要求再付1 萬元
    等語，與被告客觀行為相互勾稽，合情合理，相較於被告避
    重就輕之供述，具有較高之可信度。而被告出言如前述，衡
    情工地負責人甲○○及泰瓚公司之乙○○，為免被找麻煩，
    自均無不畏其權勢地位之理。況泰瓚公司確實曾經於93 年9
    月6 日取得路證，在忠誠路與天母東路施工、於93年12 月
    27日在士東路、東山路施工，此有工程停復工報告單影本2
    份在卷可查（見本院卷第105 、110 頁），更可佐證證人乙○○所證被告於93年8 、9 月間、93年底因天母東路、士東
    路工地施工，各向其索取1 萬元之證述非子虛。且證人甲○○及乙○○於偵訊及本院審理時，均經具結後而證述，所言
    受偽證處罰之擔保，其2 人就被告倚藉權勢索財，為大致相
    符之證述，更增加其2 人證述可信度。雖其2 人均難免因時
    間久遠，而出現倒錯或細節之差異或不復記憶之情（類如證
    人甲○○於警詢時證稱：被告未曾開立B 單、卻於本院審理
    時證稱：被告曾經開立B 單、證人甲○○於警詢時證稱：天
    母東路、德行東路、中正路212 巷被告均有向其索取1 萬元
    ，但於偵訊時證稱：天母東路、士東路、中正路212 巷各要
    1 萬元等），但此應屬人之記憶受限，或於答詢時失誤所致
    ，尚不得據以之全盤否定證人證詞之真實性，尚不得為被告
    有利之認定。是被告辯稱：伊也沒有要脅，也沒有向乙○○
    表示挖掘道路每平方公尺要10元，且收取之金額為4 萬3 千
    元，並非6 萬3 千元云云，應係卸責之詞，並非可採。
  (三)被告所轄區域雖不包括臺北市○○區○○路212 巷，此見養
    護工程隊93年及94年各分隊巡路員責任區及巡查日程一欄表
    即明（見本院卷第113 頁），惟證人乙○○亦證稱：此工地
    為封閉之社區，社區內雖不是養工處管轄之範圍，但外面有
    1 個人孔，是屬於養工處的範圍，…被告曾經參加該處施工
    之協調會，所以才給錢等語（見本院卷第86頁），其此部分
    證述，亦與常情相合，自不因此處非屬被告管轄區域，而動
    搖其證述之可信度。
  (四)被告於94年1 月20日前是否確曾依程序向所屬養工處呈報後
    就泰瓚公司之施工工程開立「道路違規改善傳真通知函（B
    ）」1 節，雖因臺灣電力股份有限公司台北北區營業處就此
    未設專人管理，故無法提供（見本院卷第114 頁臺灣電力股
    份有限公司台北北區營業處96年1 月17日D 北北字第096010
    01321 號函），致無書證、物證可資查考，然此部分業據證
    人乙○○證述明確，尚不因缺乏書證或物證而得為被告有利
    之認定。
四、至證人乙○○雖於本院審理時證稱：被告另因德行東路329
    巷施工工地，向伊收取1 萬元，總計向伊收取的金額為5 萬
    8 千元，並非4 萬8 千元云云。然證人乙○○於警詢及偵訊
    均證稱總計交付被告4 萬8 千元，於本院審理時為不同之證
    述，其所增加之部分，是否屬實，已非無疑。且其又證稱：
    德行東路329 巷這1 次，詳細時間伊記不起來云云（見本院
    卷第89頁），此外，又查無其他證據足以補強前揭疑點，應
    不得逕以之為被告不利之認定，附此敘明。
五、綜上所述，本件事證明確，被告所辯，核非可採，其犯行堪
    予認定，應依法論科。
六、按行為後法律有變更者，適用行為時之法律。但行為後之法
    律有利於行為人者，適用最有利於行為人之法律，刑法第2
    條第1 項定有明文，此為「從舊從輕」之比較。且為比較時
    應就罪刑有關之共犯、未遂犯、連續犯、牽連犯、結合犯以
    及累犯加重、自首減輕、暨其他法定加減原因、與加減例等
    一切情形，綜其全部之結果，而為比較，再適用最有利於行
    為人之法律處斷；又比較裁判前之法律孰為有利於行為人時
    ，應就罪刑有關之一切情形，比較其全部之結果，而為整個
    之適用，不能割裂而分別適用有利益之條文；最高法院24年
    上字第4634號、27年上字第2615號判例可供參考。查：
  (一)被告行為後，貪污治罪條例於95年5 月30日修正公布，並自
    95年7 月1 日施行，其中該條例第2 條關於該條例適用之對
    象由修正前之：「依據法令從事公務之人員，犯本條例之罪
    者，依本條例處斷；其受公務機關委託承辦公務之人，犯本
    條例之罪者，亦同。」修正為「公務員犯本條例之罪者，依
    本條例處斷。」而本件被告無論依貪污治罪條例修正前、後
    第2 條之規定，均應適用本條例，並無有利不利之情形。
  (二)又貪污治罪條例第4 條第1 項之法定刑得併罰金刑部分，依
    被告行為時，95年7 月1 日修正施行前刑法（以下簡稱修正
    前刑法）第33條第5 款規定：「罰金：1 元以上。」惟修正
    後刑法第33條第5 款規定：「罰金：新台幣1 千元以上，以
    百元計算之。」比較修正前後規定，修正前為銀元1 元即新
    臺幣3 元，修正後則為1 千元，自以修正前之規定，有利於
    被告。
  (三)被告行為時，修正前刑法第56條規定：「連續數行為而犯同
    一之罪名者，以一罪論。但得加重其刑至二分之一。」前開
    連續犯規定，修正施行後經刪除，此刪除雖非犯罪構成要件
    之變更，但顯已影響行為人刑罰之法律效果，自屬法律有變
    更。按連續犯本質上應屬數罪，僅係基於訴訟經濟或責任吸
    收原則之考量，而論以一罪，並加重其刑至二分之一。刑法
    修正後將連續犯規定刪除，致修正後刑法已無連續犯規定可
    資適用，原數行為，須以數罪併罰。修正前後，就被告之行
    為，顯有一次評價與多次評價之別，自應以修正前之規定，
    較有利於被告。
  (四)被告行為時，修正前刑法第62條係規定：「對於未發覺之罪
    自首而受裁判者，減輕其刑。但有特別規定者，依其規定。
    」修正後則規定：「對於未發覺之罪自首而受裁判者，得減
    輕其刑。但有特別規定者，依其規定。」修正前自首係必減
    ，修正後為得減，以修正前之規定較有利於被告。
  (五)查刑法第65條第2 項有關無期徒刑之減輕效果，修正前刑法
    規定：「無期徒刑減輕者，為7 年以上有期徒刑」。而修正
    後同條項規定：「無期徒刑減輕者，為20年以下15年以上有
    期徒刑」經比較結果，有關無期徒刑之減輕效果，自以修正
    前之規定有利於被告等。
  (六)經綜合比較前揭被告行為後，法律之變更，以修正前之法律
    規定，對於被告較為有利，自應依刑法第2 條第1 項前段規
    定整體適用被告行為時之法律。而褫奪公權因屬從刑，亦應
    隨主刑，一併適用刑法修正前之規定。
七、按貪污治罪條例第4 條第1 項第5 款之違背職務要求期約或
    收受賄賂或其他不正利益罪，係依據法令從事公務之人員，
    就違背職務行為，而要求期約收受賄賂或不正利益，如所用
    方法超越範圍，而有藉勢或藉端勒索財物情形，自不再論以
    該條款之罪。本件被告具高權優勢地位，竟倚藉權勢，尋找
    各種藉口向被害人勒索，致被害人心生畏懼而交付財物，其
    所用方法已超越單純以違背職務上行為為對價以換取財物之
    範圍。被害人等既在意思自由受限制下交付財物，被告雖亦
    承諾違背職務減少查報開單以換取對價財物，並已取得對價
    財物，惟因被害人交付財物並非自願，所交付之財物，即難
    認係賄賂，此外又查無實證證明被告確有依其承諾應查報開
    單而未查報情事，被告行為即與違背職務收受賄賂有間，故
    核被告有關事實欄第二項之(一)、(三)、(四)所為，係犯貪污治罪
    條例第4 條第1 項第2 款之藉勢勒索財物罪，有關事實欄第
    二項之(五)所為，係犯同款之藉端勒索財物罪，有關事實欄第
    二項之(二)所為係犯同款之藉勢及藉端勒索財物罪。起訴意旨
    認被告涉犯同條項第5 款之違背職務收受賄賂罪，容有未洽
    ，本院爰於起訴之社會基礎事實相同之範圍內，變更起訴法
    條而審理之。又被告先後數次藉勢、藉端勒索之犯行，其時
    間緊接，手法相同，所犯為構成要件相同之罪，顯係基於概
    括犯意為之，為連續犯，應依修正前刑法第56條之規定，從
    其中情節較重之藉勢及藉端勒索財物者，論以1 罪，並就法
    定刑中之有期徒刑及併科罰金部分加重其刑。又被告於有偵
    查權限之人發現其犯罪前，向法務部調查局臺北市調查處自
    首，並接受裁判，有調查筆錄在卷可考（見偵3977號卷第8
    頁），並有法務部調查局函在卷可稽（見臺灣士林地方法院
    檢察署94年度他字第1791號卷第10頁），惟未將所得財物繳
    回，致無從適用貪污治罪條例第8 條規定減免其刑，故仍依
    修前刑法第62條前段自首之一般規定，減輕其刑，並先加後
    減之。爰審酌被告雖係職工（即工友），非屬依公務員任用
    法任用之公務員，惟其本於與所屬機關之僱傭契約關係，服
    務於養工處，受該機關委託擔任道路巡視員，具有查報道路
    挖掘違規等所屬機關之法定權限，其職責關乎市區道路平坦
    之維持，乃道路使用安全之守護者，竟倚藉權勢，換取微薄
    財物，以供花用，其行為非但損及公權力之形象，亦戕害廣
    大市○○路之安全品質，且所轄為臺北市天母地區，併影響
    城市國際觀瞻，所得雖屬微薄，但所生損害並非輕微，犯罪
    後雖自首接受裁判，然就案情並非全數坦承，併其生活狀況
    、品行、智識程度，公訴人求處有期徒刑12年，尚嫌太重等
    一切情狀，量處如主文所示之刑，以示儆懲。又被告犯貪污
    治罪條例之罪，經本院宣告有期徒刑以上之刑，爰併依該條
    例第17條及修正前刑法第37條第2 項之規定，為褫奪公權3
    年之宣告。至其所得財物6 萬3 千元，則應依貪污治罪條例
    第10條第1 項追繳發還被害人，且如其全部或一部無法追繳
    時，應以其財產抵償之（因所得財物係金錢，故無追徵其價
    額之問題）。
據上論斷，應依刑事訴訟法第299 條第1 項前段、第300 條，修
正前貪污治罪條例第4 條第1 項第2 款、第17條、第10條，刑法
第11條、第2 條第1 項前段、修正前刑法第56條、第62條前段、
第37條第2 項，判決如主文。
本案經檢察官黃德松到庭執行職務。
中　　華　　民　　國　　96　　年　　5 　　月　　2 　　日
                  刑事第三庭審判長法  官  周政達
                                  法  官  楊迺伶
                                  法  官  周群翔
以上正本證明與原本無異。
如不服本判決，應於判決送達後10日內，向本院提出上訴狀。
                                  書記官  劉育君
中　　華　　民　　國　　96　　年　　5 　　月　　2 　　日
附錄本案論罪科刑法條全文：
貪污治罪條例第4條
有下列行為之一者，處無期徒刑或10年以上有期徒刑，得併科新
台幣1 億元以下罰金：
一、竊取或侵占公用或公有器材、財物者。
二、藉勢或藉端勒索、勒徵、強占或強募財物者。
三、建築或經辦公用工程或購辦公用器材、物品，浮報價額、數
    量、收取回扣或有其他舞弊情事者。
四、以公用運輸工具裝運違禁物品或漏稅物品者。
五、對於違背職務之行為，要求、期約或收受賄賂或其他不正利
    益者。
前項第1 款至第4 款之未遂犯罰之。
